臺灣嘉義地方法院民事判決　九十三年度訴字第二四八號
　　原　　　告　　乙○○
　　訴訟代理人　　黃曜春律師
　　被　　　告　　東洋休閒產業股份有限公司
　　法定代理人　　甲○○
　　訴訟代理人　　林崑地律師
　　複　代理人　　林鍾仁律師
右當事人間請求返還保證金事件，經本院於中華民國九十三年五月十八日言詞辯論終
結，判決如左：
    主      文
被告應給付原告新臺幣壹佰肆拾肆萬元，及自民國九十三年一月三日起至清償日止，
按週年利率百分之五計算之利息。
原告其餘之訴駁回。
訴訟費用由被告負擔五分之四，餘由原告負擔。
本判決第一項於原告以新臺幣肆拾捌萬元為被告供擔保後，得假執行；但被告如於執
行標的物拍定、變賣前，以新臺幣壹佰肆拾肆萬元為原告預供擔保，得免為假執行。
原告其餘假執行之聲請駁回。
    事      實
甲、原告方面：
  一、聲明：被告應給付原告新台幣一百八十萬元，及自九十三年一月三日起至清償
      日止，按年息百分之五計算之利息；並願供擔保請准宣告假執行。
  二、陳述：
  （一）原告於民國八十三年十一月二十一日繳納保證金新台幣（下同）一百八十萬
        元，加入被告所附設之東洋棕梠湖鄉村俱樂部為基本會員，有入會契約書、
        會員資格證書可證。依該入會契約書第九條第一項前段規定：「乙方（即原
        告）加入本俱樂部後，如欲申請退會時，可隨時向本俱樂部申請辦理之。退
        會時乙方繳納之會員保證金則由甲方（即被告）全數無息退還，但須另行酌
        收退會手續費。」，原告於九十二年十二月二十九日以嘉義中山路郵局第八
        ○二號存證信函向被告表明欲申請退會，被告於九十二年十二月三十日即收
        到上開信函，原告並於九十三年一月二日下午前往被告公司辦理退會事宜，
        然被告卻藉故不予辦理，亦未表明手續費用若干，拖延迄今仍拒不將保證金
        退還，爰提起本件訴訟。
  （二）入會契約書第三條固曾概括約定：「本俱樂部所有經營、管理等營運規章制
        度，由甲方（即被告）董事會決議或授權行之‥‥」，第六條記載：「乙方
        （即會員）之義務(1)繳納退會手續費及使用本俱樂部各項設施規定之一切各
        項費用‥‥；(2)乙方（即會員）願遵守本俱樂部之一切規定及公司董事會之
        決議事項」，但退會手續費之標準既已明定於契約書第九條，當然以該條約
        定為準，自不得再援引第三條、第六條之概括模糊規定。而被告辯稱曾於七
        十八年一月五日上午九時開董事會決議基本會員退會手續費以保證金無息全
        部退還金額之百分之二十計算等情，原告否認之。蓋原告八十三年十一月二
        十一日始加入為東洋棕梠湖鄉村俱樂部基本會員，果被告公司董事會有上揭
        決議，應於入會契約書中明載，並告知使會員遵循，被告未於契約中載明，
        亦未告知，足證被告前揭會議紀錄不實。
  （三）按消費者保護法第十一條規定：「企業經營者在定型化契約中所用之條款，
        應本平等互惠之原則。定型化契約條款如有疑義時應為有利於消費者之解釋
        。」，第十二條第一項規定：「定型化契約中之條款違反誠信原則，對消費
        者顯失公平者，無效。」，第十三條第一項規定：「契約之一般條款未經記
        載於定型化契約中者，企業經營者應向消費者明示其內容；明示其內容顯有
        困難者，應以顯著之方式，公告其內容，並經消費者同意受其拘束者，該條
        款即為契約之內容。」，第十四條規定：「契約之一般條款未經記載於定型
        化契約中而依正常情形顯非消費者所得預見者，該條款不構成契約之內容。
        」。本件入會契約明顯為定型化契約，縱被告公司董事會上揭之決議屬實，
        然迄未向消費者明示退會手續費為保證金之百分之二十或公告該內容，經消
        費者同意受其拘束，亦未記載於契約及通知會員，故該決議自不構成契約之
        內容。
  （四）又退會手續費以保證金之百分之二十計算，為三十六萬元，被告迄未說明何
        以辦理退會手續須收取高達三十六萬元之手續費用？而該三十六萬元於辦理
        退費手續時，用於何種項目之開支？故上開決議明顯違反誠信原則，對消費
        者顯失公平，應屬無效。
  （五）另被告雖辯稱自八十四年至八十八年計三十六位會員退會，均按保證金之百
        分之二十辦理退會手續云云，但查每一會員均係個別與被告訂立契約，被告
        如何與其他會員間協議退會手續費事宜，屬彼等間之契約自由，彼等間之協
        議對原告而言自不生拘束力。
  三、證據：提出東洋休閒產業股份有限公司附設東洋棕梠湖鄉村俱樂部會員入會契
      約書、會員資格證書、存證信函及回執、股份有限公司變更登記表、營利事業
      登記抄本影本各一份。
乙、被告方面：
  一、聲明：原告之訴及假執行之聲請均駁回；如受不利判決，願供擔保請准宣告免
      為假執行。
  二、陳述：
  （一）原告於八十三年十一月二十一日加入被告公司附設之東洋棕梠湖鄉村俱樂部
        ，且已繳納入會保證金一百八十萬元而取得會員資格等情，被告不爭執。
  （二）惟按保證金之性質，係擔保原告在退會前應向被告繳納之一切費用，是以，
        原告未付清所應繳納之費用前，不得申請返還保證金，且依兩造訂立之入會
        契約書第六條記載：「乙方（即原告）之義務－－(1)繳納果嶺費、桿弟費、
        會員轉讓過名手續費、公司會員記名更換手續費、退會手續費及使用本俱樂
        部各項設施規定之一切各項費用。果嶺費得依會員性質分別高低金額收取之
        ，公司會員每年酌收年費（不論使用本俱樂部各項設施範圍與次數，此項年
        費皆不得抵繳各項費用，亦不予退還）。(2)遵守本俱樂部之一切規定及本公
        司理事會之決議事項，並不可有破壞或妨害本俱樂部或本公司之名譽、財產
        、設施或秩序等行為」，第三條記載：「經營與管理－－本俱樂部所有經營
        與管理等營運規章制度，由甲方（即被告）董事會決議，或授權行之，本俱
        樂部為會員制，乙方（即原告）應依規定繳付會員保證金後，依本俱樂部規
        定使用本俱樂部之設施與服務，乙方不得分配本俱樂部之盈餘，亦不負本俱
        樂部虧損之責任，日後所經營之各項週邊設施如因經營及管理上之需要，有
        所增減變動時，乙方不得提出任何異議」，第九條記載：「退會－－乙方（
        即原告）加入本俱樂部後，如欲申請退會時，可隨時向本俱樂部申請辦理之
        。退會時乙方繳納之會員保證金則由甲方（即被告）全數無息退還，但另行
        酌收退會手續費，乙方須於退會時繳清，否則不得退會」，而兩造均已在該
        入會契約書之各條款後簽名表示同意遵守，亦有該入會契約書可證。據上說
        明，本件原告雖申請退會，但既然尚未繳付退會手續費，則依入會契約書第
        九條之約定，原告於未繳清退會手續費前，仍不得退會。是原告既尚不得退
        會，則原告所繳納之保證金，被告尚無退還之義務，原告自不得訴請被告返
        還入會保證金。
  （三）至於東洋棕梠湖鄉村俱樂部會員退會時應繳付之退會手續費，在會員入會契
        約書第九條中業已明載「須另行酌收退會手續費」，雖會員退會手續費之成
        數金額並未予以記明，惟會員入會契約書第三條中己載明「本俱樂部所有經
        營與管理等營運規章制度，由甲方（即被告）董事會決議或授權行之，‥‥
        」，且第六條中亦記載：「乙方（即會員）之義務－－(1)繳納退會手續費及
        使用本俱樂部各項設施規定之一切各項費用‥‥；(2)乙方（即會員）願遵守
        本俱樂部之一切規定及公司理事會之決議事項」，以上規定均經會員之原告
        閱後無異議而簽名表示同意接受。而東洋棕梠湖鄉村俱樂部理事會於七十八
        年一月五日上午九時開會，討論事項為訂定各項收費標準，經決議：(三)基本
        會員退會手續費以保證金無息全部退還金額的百分之二十‥‥(五)以後每年度
        檢討另行訂定各項收費標準，檢討結果未另行訂定，視為延用原收費之標準
        ；有該董事會會議事錄可證。是既然掌理審定退會手續費標準之東洋棕梠湖
        鄉村俱樂部董事會，早於原告申請入會之前，即已議決該退會手續費，係以
        保證金無息退還金額的百分之二十為其收費標準在案，原告（即會員）於申
        請退會之際，依據上開入會契約書第六條、第九條之約定，又有遵守東洋棕
        梠湖鄉村俱樂部董事會決議事項與繳交退會手續費之義務，則原告欲申請退
        會，自應有繳交相當於入會保證金百分之二十之退會手續費三十六萬元之義
        務。
  （四）關於被告公司附設東洋棕梠湖鄉村俱樂部訂立入會契約之所有會員，對於上
        述被告公司董事會決議之基本會員退會手續費以保證金無息全部退還金額的
        百分之二十計算收取，於訂立會員入會契約書時均已全盤暸解無意見，亦無
        異議，並願意遵守繳納，此有自八十四年度起至八十八年度止合計三十六位
        會員退會，均按保證金無息全部退還金額之百分之二十計算辦理繳納退會費
        後退會，有東洋棕梠湖高爾夫球場會員退會明細表七份、被告致已退會會員
        之函八份、統一發票八份、收回之會員資格證書八份、簽收單八份可證，均
        係按上開標準辦理退費。亦有另案如鈞院八十八年度訴字第一０一０號會員
        林平祝請求返還保證金事件之確定判決書（按原告未上訴），及鈞院九十年
        度訴字第七十五號、台灣高等法院台南分院九十一年度上易字第十五號會員
        方清天請求返還保證金事件之確定判決書可稽，故本件原告之訴顯無理由。
  三、證據：提出股份有限公司變更登記表、董事會議事錄、理事會會議紀錄、八十
      四年度至八十九年度會員退會明細表、臺灣嘉義地方法院八十八年度訴字第一
      ○一○號民事判決、九十年度訴字第七五號民事判決、臺灣高等法院臺南分院
      九十一年度上易字第一五號民事判決、東洋休閒觀光股份有限公司章程影本各
      一份、其他會員退會相關資料影本八份。
    理      由
一、原告起訴主張：前於八十三年十一月二十一日入會參加由被告公司創設之東洋棕
    梠湖鄉村俱樂部，繳交保證金一百八十萬元，嗣於九十二年十二月二十九日以嘉
    義中山路郵局第八○二號存證信函向被告表明欲申請退會，向被告要求退會返還
    保證金，詎被告竟要求原告負擔入會保證金百分之二十之手續費，爰依終止契約
    之法律關係，訴請被告返還一百八十萬元保證金等情。被告則以：依兩造所訂入
    會契約書第九條之約定，原告於未繳清退會手續費前，仍不得退會等語，資為抗
    辯。
二、查本件有關原告主張渠曾加入被告公司附設之東洋棕梠湖鄉村俱樂部，並已繳納
    一百八十萬元入會保證金而成為會員，嗣原告並曾向被告表示退會等情，業據原
    告提出會員入會契約書、會員資格證書及九十二年十二月二十九日嘉義中山路郵
    局第八○二號存證信函各一份為證，且為被告所不爭執，而堪信為真實。本件所
    應審究者厥為：原告是否尚負有繳交退會手續費之義務？其金額究為若干？被告
    是否得以原告尚未繳交退會手續費為由，拒絕返還入會保證金？經查：
（一）按以金錢供擔保之行為，應為保證金契約性質；亦即，債務人為擔保債務履行
      之目的，將特定金錢之所有權移轉於債權人，債權人就此金錢，附有以債務人
      履行債務完畢為停止條件之返還義務。易言之，債務人履行債務完畢時，停止
      條件成就，對債權人之返還保證金請求權發生效力，得請求返還；否則，債權
      人無返還之義務，且就未履行之債務，得就保證金抵償之，如有餘額再返還之
      ；金錢於交付債權人時，所有權亦移轉於債權人，債務履行時，債權人僅須返
      還同額之金錢，不必返還原物（最高法院八十七年度臺上字第七００號判決意
      旨參照）。次按兩造所訂立之入會契約書第六條記載：「乙方（即本件原告）
      之義務：(1)繳納果嶺費、桿弟費、會員轉讓過名手續費、公司會員記名更換手
      續費、退會手續費及使用本俱樂部各項設施規定之一切各項費用。果嶺費得依
      會員性質分別高低金額收取之，公司會員每年酌收年費（不論使用本俱樂部各
      項設施範圍與次數，此項年費皆不得抵繳各項費用，亦不予退還）；(2)遵守本
      俱樂部之一切規定及本公司董事會之決議事項，並不可有破壞或妨害本俱樂部
      或本公司之名譽、財產、設施或秩序等行為。」，第九條約定：「退會：乙方
      （即本件原告）加入本俱樂部後，如欲申請退會時，可向本俱樂部申請辦理之
      。退會時乙方繳納之會員入會保證金由甲方（即本件被告）全數無息退還，但
      須另行酌收退會手續費。乙方退會時如有向銀行辦理貸款或應繳未繳款項，均
      須於退會時繳清，否則不得退會。‧‧‧。」等情，有兩造提出之入會契約書
      一件附卷可參，是本件兩造所成立之契約，包括會員入會契約及保證金契約；
      依入會契約書第六條約定，原告負有繳納果嶺費、桿弟費、會員轉讓過名手續
      費、公司會員記名更換手續費、退會手續費及使用本俱樂部各項設施規定之一
      切各項費用之義務，則原告於入會時交付一百八十萬元予被告，係為擔保其對
      被告所負前揭費用之履行，被告在前揭費用受清償前，無返還保證金之義務，
      若原告有費用未清償，被告得逕由保證金抵償之，原告之費用繳付義務與被告
      之保證金返還義務自無同時履行抗辯問題。本件會員入會契約之終止，僅須原
      告向被告為退會申請之意思表示，無庸得被告同意，即生契約終止效力，然倘
      原告負有繳付費用之義務，保證金當然發生抵償之作用，被告就抵償後之保證
      金餘額始負返還義務。本件原告主張已於九十二年十二月二十九日以嘉義中山
      路郵局第八○二號存證信函向被告表明欲申請退會，被告於九十二年十二月三
      十日即收到上開信函等情，業據提出九十二年十二月二十九日嘉義中山路郵局
      第八○二號存證信函及九十二年十二月三十日掛號郵件收件回執各一件為證，
      並為被告所不爭執，自堪信為真實。從而，兩造所訂之入會契約業於九十二年
      十二月三十日終止，被告自該日起即負返還保證金予原告之義務。
（二）被告稱公司董事會曾於七十八年一月五日上午九時開會，討論事項為訂定各項
      收費標準，經決議：「‧‧‧(三)基本會員退會手續費以保證金無息全部退還金
      額的百分之二十。‧‧‧(五)以後每年度檢討另行訂定各項收費標準，檢討結果
      未另行訂定，視為延用原收費之標準。」等情，業據提出董事會議事錄二件為
      證，原告雖否認此決議之真實，惟被告業已提出原告不爭執真正之東洋棕梠湖
      高爾夫球場會員八十四年度至八十九年度會員退會明細表、被告會員退會相關
      資料影本八份為證，堪信被告公司董事會有此決議。原告另主張縱此決議屬實
      ，但既未記載於契約，又未通知會員，依消費者保護法第十一條、第十二條第
      一項、第十三條第一項、第十四條規定，該決議自不構成契約之內容乙節。按
      定型化契約中之條款違反誠信原則，對消費者顯失公平者，無效。契約之一般
      條款未經記載於定型化契約中而依正常情形顯非消費者所得預見者，該條款不
      構成契約之內容。消費者保護法第十二條第一項及第十四條固分別定有明文。
      惟依兩造訂立之入會契約書第九條載明：「退會－－乙方加入本俱樂部後，如
      欲申請退會時，可隨時向本俱樂部申請辦理之。退會時乙方繳納之會員保證金
      則由甲方全數無息退還，但另行酌收退會手續費，乙方須於退會時繳清，否則
      不得退會」，則原告於加入被告公司附設東洋棕梠湖鄉村俱樂部時，已明知依
      兩造所訂入會契約會員退會時須繳交退會手續費甚明，縱被告於締約時並未告
      知原告該退費手續費之收費標準，然此種約款依正常情形顯非原告所不能預見
      ，更無違反誠信原則問題。換言之，原告於締約時明知退會時負有繳付退會手
      續費之義務，縱未加以詢問，亦不得執該收費標準未經載明於入會契約中，又
      未受通知，而主張不受被告公司董事會決議內容拘束，況依兩造所訂入會契約
      第六條約定，已載明原告有遵守被告公司董事會之決議事項之義務。則原告辯
      稱董事會會議紀錄不實，其內容未記載於契約及通知會員，故該決議自不構成
      契約之內容，且退會手續費以保證金之百分之二十計算，明顯違反誠信原則，
      對消費者顯失公平，應屬無效云云，均不足採。
（三）綜上，本件退會手續費應依入會保證金金額之百分之二十計算即三十六萬元，
      原告得請求被告返還扣除退會手續費三十六萬元後之保證金餘額一百四十四萬
      元，原告逾此部分之請求，於法尚有未合，應予駁回。計算式如左：【000
      0000×２０﹪＝３６００００】，【0000000－000000＝0
      000000】。
三、綜上所述，原告依終止契約後之法律關係請求被告給付一百四十四萬元，及自被
    告知悉原告退會申請意思表示時即九十三年一月三日起至清償日止，按週年利率
    百分之五計算之利息，即屬正當，應予准許，逾此部分之請求為無理由，應予駁
    回。
四、兩造分別陳明願供擔保，聲請宣告假執行及免為假執行，經核原告勝訴部分，於
    法並無不合，爰分別酌定相當之擔保金額宣告之；至於原告敗訴之部分，其假執
    行之聲請即失所附麗，應併予駁回。
五、兩造其餘攻擊防禦方法及舉證，因本件事證已臻明確，且與判決基礎不生影響，
    爰不另一一論述。
六、據上論結，本件原告之訴為一部有理由，一部無理由，依民事訴訟法第七十九條
    、第三百九十條第二項、第三百九十二條第二項、第三項，判決如主文。
中　　　華　　　民　　　國　　九十三　　年　　　五　　　月　　三十一　　日
~B臺灣嘉義地方法院民事第一庭
~B　　法　官　柯月美
右為正本係照原本作成
如對本判決上訴須於判決送達後廿日內向本院提出上訴狀
中　　　華　　　民　　　國　　九十三　　年　　　五　　　月　　三十一　　日
~B　　書記官　洪麗惠
